臺灣高等法院高雄分院刑事判決　　　　　　　　　九十三年度上更(一)字第九二號
　　上　訴　人
　　即　被　告　丙○○
　　選任辯護人　陳世乙
　　　　　　　　黃榮作
　　　　　　　　陳炳彰
　　上　訴　人
　　即　被　告　甲○○
　　選任辯護人　葉武侯
　　　　　　　　張榮作
右上訴人等因瀆職等案件，不服臺灣屏東地方法院八十七年度訴字第七三六號中華民
國八十九年二月十五日第一審判決（起訴案號：臺灣屏東地方法院檢察署八十六年度
偵字第二五四０號、第二五七九號、第二七六一號、第五八七０號、第八二九六號、
第九六三二號、偵緝字第二六四號），提起上訴，判決後，經最高法院發回更審，本
院判決如左：
    主  文
原判決關於丙○○、甲○○部分，均撤銷。
丙○○共同連續依據法令從事公務之人員，對於違背職務之行為，收受賄賂，處有期
徒刑拾貳年，褫奪公權拾年，犯罪所得財物新台幣佰伍拾肆萬元，應予追繳，其中
拾柒萬元丙○○、甲○○應連帶追繳；如全部或一部無法追繳時，應以其財產抵償之
。
甲○○共同連續依據法令從事公務之人員，對於違背職務之行為，收受賄賂，處有期
徒刑拾年陸月，褫奪公權捌年，犯罪所得財物新台幣拾柒萬元，甲○○、丙○○應予
連帶追繳，如全部或一部無法追繳時，應以其財產抵償之。
    事  實
一、丙○○原係屏東縣崁頂鄉鄉長，甲○○係任職屏東縣崁頂鄉公所之建設課課長，
    渠二人於民國八十三年九月間起，至八十五年六月間止，負責該鄉公所公共工程
    之發包、開標及底價核定等業務，為經辦公用工程之人，均係依據法令從事公務
    之人員。
  (一)丙○○、甲○○二人基於共同違背職務收取賄賂及公務員登載不實文書之概括犯
    意，乙知依屏東縣政府發包作業之要求，辦理金額低於新台幣（下同）二百萬元
    以下之小型營繕工程，須函知殷實廠商二家以上定期公開比價辦理；竟共同違背
    職務以虛偽比價方式，將不實投標廠商、投標金額、得標廠商等比價事項，登載
    在其職務上所掌之工程比價記錄表上，由特定廠商得標，並收取賄賂，足以生損
    害於屏東縣崁頂鄉公所工程比價之正確性及政府採購制度之管理。
    (1)八十三年十月二十九日經辦附表一編號一「新厝道路改善工程」時，由丙○○
      指示甲○○向王勝雄表示該工程願指定由其比價，惟須交付其二人一成之賄款
      ，王勝雄答應該條件後，即由丙○○批示「通知大榮、大友土木包工業依法辦
      理估價比價手續」，王勝雄即以其大友土木包工業行（以下稱大友工業行）及
      向其妻舅蔡天固借用所開設之大榮土木包工業行（以下簡稱大榮工業行）牌照
      ，由王勝雄填寫該二家工業行之估價單投標虛偽比價，利用不知情之承辦人員
      將不實比價結果登載於比價記錄表，並由大友工業行以六十七萬二千元（底價
      六十九萬元）得標，王勝雄於該工程完工八十四年一月二十七日領款日，遂拿
      了約工程款一成之賄款七萬元到甲○○家中給甲○○親收。
    (2)於八十三年十一月十八日經辦附表一編號二「崁頂村道路改善工程」及附表一
      編號三「圍內、園寮村護欄工程」時，亦以同一方式及條件，由丙○○就附表
      一編號二批示「通知大友、久弘土木包工業依法辦理估價比價手續」、附表一
      編號三批示「通知大榮、大友土木包工業依法辦理估價比價手續」，旋由王勝
      雄分別以大友工業行、久弘營造有限公司（下稱久弘公司，係由其妻舅蔡天銓
      為負責人）及大友工業行、大榮工業行填寫估價單投標，虛偽比價後，利用不
      知情之承辦人員將不實比價結果登載於比價記錄表，附表一編號二工程，由大
      友工業行以四十三萬八千元（底價四十五萬元），附表一編號三工程，亦由大
      友工業行以七十二萬八千元（底價七十四萬五千元）得標，王勝雄於得標後因
      甲○○表示丙○○急須用錢，遂於得標後即應甲○○之要求將約工程款一成之
      賄款十萬元，送至甲○○前揭住處，由甲○○親自收取。
    (3)於八十四年一月二十五日辦理附表一編號四「園寮村南天宮廣場工程」時，亦
      以同一方式及條件，由丙○○批示「通知大榮、大友土木包工業依法辦理估價
      比價手續」，由王勝雄以大榮工業行及大友工業行填寫估價單投標，虛偽比價
      後，利用不知情之承辦人員將不實比價結果登載於比價記錄表，由大友工業以
      四十七萬二千元（底價四十八萬元）得標，惟本件工程因界址糾紛，致王勝雄
      虧損，故王勝雄並未依約於完工請款後交付丙○○、甲○○該工程款一成之賄
      款。
  (二)丙○○乙知依屏東縣政府發包作業之要求，辦理金額低於二百萬元以下之小型營
    繕工程，須函知殷實廠商二家以上定期公開比價辦理，竟基於上開公務員登載不
    實文書之概括犯意，於附表一編號五至十所示時間辦理「油車庄頂頭仔道路改善
    工程」、「檳榔腳溝子底道路改善工程」、「北勢村台糖鐵道邊排水溝工程」、
    「瓦瑤溝柏油路工程」、「北勢村第一長壽俱樂部鐵屋工程」及「北勢村溝子底
    巷道工程」等六項，及附表一編號十一至十九所示時間辦理「八十五年度北勢村
    民大會小型工程」、「八十五年度圍內村民大會小型工程」、「八十五年度州子
    村民大會小型工程」、「曾新傳工寮旁道路工程」「越溪村社區活動中心工程」
    、「越溪村牌樓修復工程」、「園寮村瓦瑤溝巷道工程」、「園寮村田寮、社皮
    排水溝駁坎工程」、「力社村巷道工程」等九項工程，未依規定函知殷實廠商二
    家以上定期公開比價，竟通知陳吉川、陳榮祥取具二家廠商估價單，並由丙○○
    在附表一編號五至十所示工程簽呈上批示「通知進發、小勝土木包工業依法辦理
    估價比價手續」、「通知小勝、日茂土木包工業依法辦理估價比價手續」、「通
    知進發土木包工業、啟輝營造依法辦理估價比價手續」，即由陳吉川之進發工業
    行及陳吉川借牌陪標之小勝工業行或日茂營造有限公司（下稱日茂公司）或啟輝
    營造有限公司（下稱啟輝公司）虛偽比價，
    另在附表一編號十一至十九所示工程批示「通知立信、新園公司依法辦理估價比
    價手續」由陳榮祥之立信營造有限公司（下稱立信公司）及陳榮祥借牌陪標之新
    園營造有限公司（下稱新園公司），在鄉公所會議室虛偽比價方式，將不實投標
    廠商、投標金額、得標廠商等比價事項，利用不知情之承辦人員，登載在其職務
    上所掌之工程比價記錄表上，由陳吉川、陳榮祥之特定廠商得標（各該工程底價
    、得標金額、得標廠商、投標廠商，詳如附表一編號五至十九所示），足以生損
    害於屏東縣崁頂鄉公所工程比價之正確性及政府採購制度之管理。
  (三)丙○○經辦崁頂鄉公用工程，依屏東縣政府發包作業之要求，辦理金額高於二百
    萬元以上之營繕工程，須有三家以上合格廠商參與公開投標；而公用工程之招標
    底價，為國防以外應秘密之消息，不得洩漏予他人，因其與王士潔（已於九十年
    五月十三日死亡，本院前審判決不受理確定）時相往來熟識，乙知王士潔組成工
    程圍標集團圍標該鄉公所工程情形下，為收受賄款，而於鄉公所於辦理金額高於
    二百萬元以上之工程公開招標時，竟基於共同違背職務之概括犯意，於辦理附表
    二編號一至七所示工程時，由丙○○將預定核定之公共工程底價，洩漏予王士潔
    知悉；王士潔則於得知底價後即召集欲投標廠商參加其圍標會議，並由王士潔洩
    漏底價予願出最高價圍標金之廠商主標，再由其他廠商陪標之方式，向得標之廠
    商收取所出圍標金額之賄款，王士潔則於取得賄款金後將其中之部分金額交付丙
    ○○朋分，即：
    (1)八十四年一月九日公開招標附表二編號一之「北勢村排水改善工程」（起訴書
      誤載為「北勢村內道路工程」）前，由陳吉川於同年月七日下午，在屏東縣潮
      州鎮果菜市場對面參加由王士潔主持之圍標會議後，以支付工程款百分之十之
      條件決定由其承攬，王士潔並將該工程之底價五百八十萬元告知陳吉川，陳吉
      川即以啟輝公司名義填寫五百七十八萬六千元之標單競標而得標（工程底價、
      得標金額、得標廠商、投標廠商詳如附表二編號一所示），陳吉川於得標後三
      日即八十四年一月十二日，在該鄉內某地交付五十七萬元予王士潔，再由王士
      潔將其中之部分金額交付丙○○朋分。
    (2)於八十四年三月二十七日公開招標附表二編號二之「崁頂村排水溝改建工程」
      前，陳榮祥為取得該工程，遂於同年月二十五日下午，前往前揭處所，參加由
      王士潔主持之圍標會議，並以支付工程款百分之十五左右之條件決定由其承攬
      ，王士潔並將該工程之底價三百零五萬元告知陳榮祥，陳榮祥即以立信有限公
      司名義填寫三百零五萬元之標單競標而得標（工程底價、得標金額、得標廠商
      、投標廠商詳如附表二編號二所示），陳榮祥於得標後翌日即八十四年三月二
      十八日在該鄉內某地交付四十萬元予王士潔，再由王士潔將其中之部分金額交
      付丙○○朋分。
    (3)於八十四年四月十七日公開招標附表二編號三之「北勢村內道路工程」前，陳
      吉川為取得該工程，遂於同年月十五日下午，前往前揭處所，參加由王士潔手
      下陳崑寶主持之圍標會議，並以支付工程款百分之十五之條件決定由其承攬，
      王士潔並將該工程之底價四百七十七萬元告知陳吉川，陳吉川即以啟輝公司名
      義填寫四百七十五萬六千元之標單競標而得標（工程底價、得標金額、得標廠
      商、投標廠商詳如附表二編號三所示），陳吉川於得標後翌日即八十四年八月
      十八日在該鄉內某地交付七十萬元予王士潔，再由王士潔將其中之部分金額交
      付丙○○朋分。
    (4)於八十四年四月二十日公開招標附表二編號四之「崁頂園寮圍內村內道路工程
      」前，陳榮祥為取得該工程，遂於同年月十八日下午，前往前揭處所，參加由
      王士潔主持之圍標會議，並以支付工程款百分之十五左右之條件決定由其承攬
      ，王士潔並將該工程之底價四百七十五萬元告知陳榮祥，陳榮祥即以立建有限
      公司名義填寫四百六十九萬元之標單競標而得標（工程底價、得標金額、得標
      廠商、投標廠商詳如附表二編號四所示），陳某得標後翌日即八十四年四月二
      十一日在該鄉內某地交付七十萬元予王士潔，再由王士潔將其中之部分金額交
      付丙○○朋分。
    (5)於八十四年十二月二十九日公開招標附表二編號五之「園寮村巷道改善工程」
      前，陳榮祥為取得該工程，遂於同年月二十七日下午，前往前揭處所，參加由
      王士潔主持之圍標會議，並以支付工程款百分之十五左右之條件決定由其承攬
      ，王士潔即將該工程之底價二百八十六萬五千元告知陳榮祥，陳榮祥即以立信
      有限公司名義填寫二百八十四萬五千元之標單競標而得標（工程底價、得標金
      額、得標廠商、投標廠商詳如附表二編號五所示），陳榮祥於得標後翌日即八
      十四年十二月三十日在該鄉內某地交付三十萬元予王士潔，再由王士潔將其中
      之部分金額交付丙○○朋分。
    (6)於八十五年一月二十五日公開招標附表二編號六之「圍內村巷道改善工程」及
      附表二編號七之「屏六九線力社至州子段道路工程」前，陳榮祥為取得該工程
      ，遂於同年月二十五日下午，前往前揭處所，參加由王士潔主持之圍標會議，
      並以支付工程款百分之十五左右之條件得標，王士潔即將該二件工程之底價分
      別為三百三十四萬二千元及二百八十六萬五千元告知陳榮祥，陳榮祥即以立信
      有限公司名義分別填寫三百三十二萬九千元及二百八十五萬一千元之標單競標
      而均得標（工程底價、得標金額、得標廠商、投標廠商詳如附表二編號六、七
      所示），陳榮祥於得標後翌日即八十五年一月二十六日在該鄉內某地共交付四
      十萬元及三十萬元予王士潔，再由王士潔將其中之部分金額交付丙○○朋分。
二、案經法務部調查局屏東縣調查站移送臺灣屏東地方法院檢察署檢察官偵查起訴。
    理  由
一、訊據上訴人即被告丙○○、甲○○均否認收取回扣、違背職務收受賄賂犯行，被
    告丙○○辯稱：均係依法辦理公共工程之招標，未指示甲○○向王勝雄、陳吉川
    收取回扣，亦未由甲○○分得任何回扣；工程底價係密封而於投標截止後開標前
    始交付鄉長，再由鄉長啟封後決定得標者，不可能事先得知而洩漏，不知王士潔
    有組織圍標集團，其圍標與被告丙○○無關，亦未由王士潔處收取賄款云云；被
    告甲○○辯稱：其均係依法辦理公共工程之比價，並未與被告丙○○共同向廠商
    王勝雄、陳吉川收取回扣、收受賄賂云云。
二、經查：
  (一)被告丙○○、甲○○於右揭時地，經辦附表一編號一至四「新厝道路改善工程」
    「崁頂村道路改善工程」、「圍內、園寮村護欄工程」及「園寮村南天宮廣場工
    程」時，約定交由王勝雄之大友土木包工業行承包，須交付工程款約一成之回扣
    ，再由丙○○在上開工程簽呈上批示「通知大榮、大友土木包工業依法辦理估價
    比價手續」、「通知大友、久弘土木包工業依法辦理估價比價手續」，旋由王勝
    雄借牌陪標即以大榮土木包工業行或久弘公司虛偽比價，並均由王勝雄之大友土
    木包工業行得標，其中「新厝道路改善工程」交付工程款約一成即七萬元，「崁
    頂村道路改善工程」及「圍內、園寮村護欄工程」交付工程款一成即十萬元，「
    園寮村南天宮廣場工程」因工程界址糾紛，王勝雄虧損，未交付賄款等情，業據
    證人王勝雄於八十六年三月二十一日屏東縣調查站訊問時證稱：「我承包前述崁
    頂鄉公所工程，鄉長丙○○、建設課長甲○○確有索取工程回扣及涉嫌貪瀆不法
    情事，即八十三年時月底甲○○打電話來表示新任鄉長丙○○願把新厝道路改善
    工程給我做，叫我再找一家商號投標比價，我即以我妻舅蔡天固的大榮土木包工
    業及大友土木包業二家商號投標比價，該工程底價是六十九萬元，我實際上以六
    十七萬二千元得標，大榮土木包工業僅係陪標，工程完工請款領款後，我知道一
    般行情要給一成左右，遂拿了七萬元直接拿到甲○○家中給甲○○親收以表示謝
    意。甲○○收下後也沒表示什麼。到了同年十一月中旬，甲○○又打電話來表示
    崁頂村道路改善工程及圍內園寮護欄工程丙○○要給我承作，我即仍以大友、大
    榮二家土木包工業投標比價（其中崁頂村道路改善工程應係以大友、久弘公司投
    標比價）。大友土木包工業得標後（底價分別為四十五萬及七十四萬五千元，標
    價為四十三萬八千元及七十二萬八千元），甲○○即告訴我，鄉長丙○○選舉花
    費較兇，要先給十萬元，我即拿了十萬元現款交給甲○○親收（拿到甲○○家中
    ）工程請款後，我因已付回扣故未再給錢。八十四年一月底甲○○又告訴我園寮
    南天宮廣場工程（底價四十八萬元）也要讓我做。我仍以大友、大榮二家土木包
    工業投標而以四十七萬二千元得標，由於上述工程施工發生糾紛（界地糾紛）致
    虧損，故未給回扣。」等語（見八十六年度偵字第二五四０號偵查卷第三七、三
    九頁）。旋於移送檢察官偵查中亦證稱：「今日調查站所言均實在，我有看筆錄
    ，他們也有唸給我聽，八十三年十月承作崁頂鄉○○道路改善工程，以自己的大
    友及向我舅子借牌的大榮比價，一般都是先告訴底價再去比價，事後我有拿該工
    程一成回扣七萬元給甲○○，我是拿去他家給他，他家住在潮州郵局附近。」（
    見八十六年度偵字第二五四０號偵查卷第四五、四六頁）。又於八十六年三月二
    十六日屏東縣調查站訊問時復證稱：「我會參與承包崁頂鄉公所工程均由崁頂鄉
    公所建設課長甲○○通知我參加競標或比價。而甲○○共有二次向我收取回扣，
    第一次是承包八十三年十月二十九日開標之『新厝道路改善工程』，得標金額是
    六十七萬二千元，領款當日中午我即拿七萬元至甲○○家中交給他，他家位於潮
    州鎮舊瑞芬酒家巷內（地址多少號我則不知道），房子是有騎樓的，進屋有一個
    木質屏風，大門是落地式鐵捲門，有紗門，目前已改為電動鐵捲門，客廳有木質
    長椅及二張沙發，沒有辦公桌，其他陳設我則記不得了。第二次是八十三年十一
    月十八日開標之『崁頂村道路改善計畫』及『圍內、園寮村護欄工程』，得標金
    額各為四十三萬八千元及七十二萬八千元，領款當日中午甲○○即騎機車到我家
    向我拿了十萬元，兩次日期均為領款當日，詳細日期已不記得了。」等語乙確（
    見八十六年度偵字第二五四０號偵查卷第一四二頁）。核與證人即大榮工業行負
    責人蔡天固於本院前審調查時證稱：「王勝雄是我妹婿，我將大榮工業行執照、
    營業登記證、印章借給王勝雄參加崁頂鄉公所工程投標，參與投標之標單、工程
    估價單、切結書及印鑑卡印模單上大榮工業行之印鑑及伊之私章，都是王勝雄自
    己填寫、蓋用，『新厝道路改善工程』、『圍內、園寮村護欄工程』及『園寮村
    南天宮廣場工程』都是王勝雄借用我的（大榮工業行）牌去標的，投標過程我不
    知道」等語（見本院上訴卷(二)第三至七頁），及證人即久弘營造公司負責人蔡天
    銓於本院前審調查時亦證述：「我是蔡天固哥哥，王勝雄是我妹婿，是王勝雄向
    我借牌參加『崁頂村道路改善工程』投標，我不清楚要投標那項工程，他說要標
    工程，我借給他」等語相符（見本院上訴卷(二)第七至十頁），並有附表一編號一
    至四所示工程卷證扣案可資佐證。而王勝雄與蔡天固、蔡天銓均係郎舅關係，即
    王勝雄為蔡天固、蔡天銓二人之妹婿，如非被告丙○○事前指示甲○○向王勝雄
    表示附表一編號一至四之工程願交其承作，再由王勝雄向蔡天固之大榮工業行或
    蔡天銓之久弘營造公司借牌，被告丙○○不可能如此巧合，在工程簽呈上批示由
    王勝雄、蔡天固、蔡天銓所屬上開工業行、公司參與比價。佐以被告甲○○於調
    查中曾供承大友工業負責人王勝雄承包之崁頂鄉公所工程，是被告丙○○核定由
    王勝雄承包後，再由其通知王勝雄至鄉公所比價等語（見八十六年度偵字第二五
    四０號偵查卷第七頁）；亦不否認由其通知王勝雄比價，是被告丙○○、甲○○
    二人顯有犯意聯絡。又證人王勝雄對於附表一編號一至四工程交付賄賂及交付賄
    賂未遂等情節於調查站及檢察官偵查時證述乙確，並敘乙甲○○之住處係位於潮
    州郵局附近及甲○○家中之擺設，其指述應足採信；且被告丙○○、甲○○二人
    將此部分工程指定由王勝雄承作，足見交情非淺，復無任何仇怨，自無設詞誣陷
    之理。況被告丙○○、甲○○二人經法務部調查局測謊鑑定結果，其二人對於「
    丙○○是否令甲○○向廠商索取回扣」之問題，經以控制問題法、混合問題法及
    緊張高點法實施測謊鑑定，均呈說謊反應，有法務部調查局於八十六年三月三十
    一日八六陸三字第八六二二七０二七號鑑定通知書（見八十六年度偵字第二五四
    ０號第一七五頁）可資佐證。按測謊鑑定，係依一般人若下意識刻意隱瞞事實真
    相時，會產生微妙之心理變化，例如：憂慮、緊張、恐懼、不安等現象，而因身
    體內部之心理變化，身體外部之生理狀況亦隨之變化，例如：呼吸急促、血液循
環加速、心跳加快、聲音降低、大量流汗等異常現象，惟表現在外之生理變化，
    往往不易由肉眼觀察，乃由測謊員對受測者提問與待證事實相關之問題，藉由科
    學儀器（測謊機）紀錄受測者對各個質問所產生細微之生理變化，加以分析受測
    者是否下意識刻意隱瞞事實真相，並判定其供述是否真實；測謊機本身並不能直
    接對受測者之供述產生正確與否之訊號，而係測謊員依其專業之學識及經驗，就
    測謊紀錄，予以客觀之分析解讀，至於測謊鑑定究竟有無證據能力，刑事訴訟法
    並無乙文規定，惟實務上，送鑑單位依刑事訴訟法第二百零八條第一項規定，囑
    託法務部調查局或內政部警政署刑事警察局為測謊檢查，受囑託機關就檢查結果
    ，以該機關名義函覆原囑託之送鑑單位，該測謊檢查結果之書面報告，即係受囑
    託機關之鑑定報告，該機關之鑑定報告，形式上若符合測謊基本程式要件，包括
    ：
    (1)經受測人同意配合，並已告知得拒絕受測，以減輕受測者不必要之壓力。(2)測
    謊員須經良好之專業訓練與相當之經驗。(3)測謊儀器品質良好且運作正常。(4)受
    測人身心及意識狀態正常。(5)測謊環境良好，無不當之外力干擾等要件；即賦予
    證據能力，非謂機關之鑑定報告書當然有證據能力；具上述形式之證據能力者，
    始予以實質之價值判斷，必符合待證事實需求者，始有證乙力（最高法院八十八
    年度台上字第二六號、五０三八號、九十二年度台上字第三八二二號判決要旨參
    證）。被告丙○○、甲○○二人係經法務部調查局之專業人員依其專業之才識所
    為測謊鑑定，此鑑定報告自非無證據能力，應得為裁判之佐證。益徵被告丙○○
    、甲○○二人確有向王勝雄收取賄款無訛。至證人王勝雄對於第二次交付賄款十
    萬元予甲○○之時間係在得標後或領款後、地點係在其住處或甲○○住處，供述
    雖有差異，惟其業經於第三次偵訊時表乙詳細日期已不記得了等語，且其交付賄
    款之時間係於八十三年至八十四年一月間，而制作筆錄之時間在八十六年三月間
    以後，時隔二年有餘，就其細節記憶難免模糊，無悖常情；至於其於原審及本院
    前審審理中雖就案情或供稱忘記了或稱未交付賄款云云，無非事後迴護之詞，均
    無足取。被告丙○○、甲○○二人此部分所辯係屬卸責之詞，不足採信。
  (二)被告丙○○於附表一編號五至十所示時間辦理「油車庄頂頭仔道路改善工程」、
    「檳榔腳溝子底道路改善工程」、「北勢村台糖鐵道邊排水溝工程」、「瓦瑤溝
    柏油路工程」、「北勢村第一長壽俱樂部鐵屋工程」及「北勢村溝子底巷道工程
    」等六項，通知陳吉川取具二家廠商估價單，並由丙○○於上開工程簽呈上批示
    「通知進發、小勝土木包工業依法辦理估價比價手續」、「通知小勝、日茂土木
    包工業依法辦理估價比價手續」、「通知進發土木包工業、啟輝營造依法辦理估
    價比價手續」，遂行由陳吉川之進發工業行及陳吉川借用小勝工業行或日茂公司
    或啟輝公司之牌，在鄉公所虛偽比價方式，將不實比價結果，利用不知情之承辦
    人員，登載在其職務上所掌之工程比價記錄表上，均由陳吉川之「進發工業行」
    或借牌之「小勝工業行」特定廠商得標等情，業據證人陳吉川於屏東縣調查站訊
    問時證稱：「丙○○任崁頂鄉長後，為了報答我於丙○○選鄉長時，支持丙○○
    的人情，而拿鄉公所的幾件（多少件我已記不清楚）議價工程給我做。例如：(1)
    八十四年五月九日北勢村第一長壽俱樂部鐵屋工程，底價七十萬五千元，我以六
    十八萬六千元比價得標。而用小勝土木包工業（負責人許得勝於八十五年車禍去
    世）之牌來陪標。(2)八十三年十月二十九日檳榔腳溝子底道路改善工程，底價七
    十五萬元，我以七十二萬六千元得標。也是用小勝土木包工業之牌來陪標。(3)八
    十三年九月八日油車庄頂頭仔道路改善工程，底價七十萬元，我以六十八萬二千
    得標，也是用小勝土木包工業之牌來陪標。(4)八十四年一月二十五日北勢村台糖
    鐵道邊排水溝工程（排水溝），底價五十六萬元，我以五十五萬二千元得標，也
    是用小勝土木包工業之牌來陪標。(5)八十四年四月六日瓦瑤溝柏油路工程，底價
    四十三萬元，我以四十二萬八千六百元得標，我此次是用小勝土木包工業之牌得
    標，而用我自己之進發土木包工業（應為日茂營造有限公司）之牌陪標。」、「
    丙○○交給我之議價工程，：：：，再由我找一家土木包工業者陪標，而得標的
    。」（見八十六年度偵字第二五四０號偵查第五０、五一頁）、「但是過了一年
    多，丙○○就不再無條件給工程給我做，丙○○開出條件，每件議價工程要抽工
    程款的一成給丙○○鄉長為得到議價工程之條件，我認為這條件過苛。所以就減
    少做崁頂鄉公所之議價工程。直到八十五年十月十二日開標北勢村溝子底巷道工
    程底價一百七十五萬六千五百元，我以一百七十五萬元比價得標」等語乙確（見
    八十六年度偵字第二五四０號偵查卷第五一頁）；同日移送檢察官偵查時亦供稱
    ：「今日在調查站所言實在，我有看過筆錄，看得懂。」（見八十六年度偵字第
    二五四０號偵查卷第六六頁），又於本院前審調查時證人陳吉川亦坦承「我有借
    小勝工業行的牌陪標，但押標金是小勝自己出的，資料是小勝自己填的，投標後
    我代小勝領回押標金。」等語屬實（見本院上訴卷(一)第一二五頁）。又證人陳隨
    意（啟輝公司實際負責人）於本院前審亦證稱：「陳吉川有向我借啟輝公司牌照
    ，我將公司印章、證件交給他去投標，標單及工程都是他自己處理，我不知投標
    那件工程」等語（見本院上訴卷(二)第六一頁），足見陳吉川有借用啟輝公司牌照
    虛偽比價；且進發工業行設於屏東縣崁頂鄉○○路五五號，小勝工業行設於屏東
    縣南州鄉○○村○○路八四號，然上述工程進發及小勝工業行郵寄掛號投標資料
    之信封，其上所蓋郵戳均為崁頂郵局，且掛號日期、所貼郵票亦相同，有上述工
    程卷證宗扣案可憑，足認該二家投標資料，均由陳吉川郵寄崁頂鄉公所。且小勝
    工業行負責人許得勝是（進發）陳吉川之姊夫，關係親密（郎舅關係），被告丙
    ○○竟於附表一編號五至十之工程簽呈批示由進發工業行及小勝工業行或日茂公
    司或啟輝公司進行比價，是證人陳吉川於屏東縣調查站訊問時所稱，丙○○任崁
    頂鄉長後，為了報答我於丙○○選鄉長時，支持丙○○的人情，而拿鄉公所上述
    議價工程由其承作等情，堪以採信。證人陳吉川於原審及本院前審改稱其收到比
    價通知，依法比價，未向小勝工業行借牌陪標云云，顯難採信。
  (三)又被告丙○○於附表一編號十一至十九所示時間辦理「八十五年度北勢村民大會
    小型工程」、「八十五年度圍內村民大會小型工程」、「八十五年度州子村民大
    會小型工程」、「曾新傳工寮旁道路工程」「越溪村社區活動中心工程」、「越
    溪村牌樓修復工程」、「園寮村瓦瑤溝巷道工程」、「園寮村田寮、社皮排水溝
    駁坎工程」、「力社村巷道工程」等九項工程，未依規定函知殷實廠商二家以上
    定期公開比價，竟通知陳榮祥取具二家廠商估價單，並由丙○○在附表一編號十
    一至十九所示工程批示「通知立信、新園公司依法辦理估價比價手續」，即由陳
    榮祥借牌之立信公司及新園公司，在鄉公所會議室虛偽比價方式，將不實比價結
    果利用不知情之承辦人員，登載在其職務上所掌之工程比價記錄表上，由陳榮祥
    借牌之立信公司特定廠商得標之事實，亦據證人陳榮祥於屏東縣調查站訊問時證
    述：「比價、議價工程包含八十五年度州子村民大會小型工程、園寮村瓦瑤溝巷
    道工程、曾新傳工寮旁道路工程、八十五年度北勢村民大會小型工程、八十五年
    度圍內村民大會小型工程、越溪村牌樓修復工程、越溪村社區活動中心工程、園
    寮村田寮社皮排水溝駁坎工程、力社村巷道工程等九件比價、議價工程，係我向
    立信及新園公司借牌，而以立信公司為得標廠商。」（見八十六年度偵字第二五
    七九號偵查卷第二頁反面）、「八十五年度洲子村民大會小型工程等九項工程均
    係丙○○洩漏底價給我，由我本人計算好標價，再拿到立信公司及新園公司蓋公
    司章，再拿該兩份標單封緘前往郵局投遞，開標當日我再親自前往鄉公所檢視開
    標結果。因立信及新園均為我本人向該兩公司借牌，由哪一家得標均由我本人承
    做。」（見八十六年度偵字第二五七九號偵查卷第四頁反面）。證人陳榮祥於本
    院前審亦坦承借用立信公司及新園公司參與附表一編號十一至十九之工程比價（
    見本院上訴卷(一)第一二九、二四五頁），核與證人即立信公司實際負責人吳美麗
    及新園公司負責人許舜川於本院前審證述情節相符（見本院上訴卷(二)第五二至五
    四、五五至五七頁），而被告丙○○在上述工程簽呈批示由立信、新園公司比價
    ，在鄉公所會議室虛偽比價方式，將不實投標廠商、投標金額、得標廠商等比價
    事項，利用不知情之承辦人員，登載在其職務上所掌之工程比價記錄表上，並由
    陳榮祥以立信公司得標，亦有上開卷宗及立信公司合約書扣案可資佐證。被告丙
    ○○所辯係依承辦人員提供廠商名單隨意挑選，因屬小型工程故挑選同二家比價
    ，非虛偽比價云云，不足採信。附表一各工程之經辦情形，部分有各該工程專案
    卷宗存案（詳見證物箱內），部分經本院向崁頂鄉公所調閱相關之資料在卷可證
    ，均經本院審核，核對詳如附表一所載。
  (四)被告丙○○於辦理附表二編號一至七所示工程招標時，將工程底價告知王士潔，
    由王士潔組成工程圍標集團，召集欲投標廠商參加其圍標會議，告知廠商工程底
    價，再由願出最高價圍標金之廠商主標，其他廠商陪標，向得標之廠商收受圍標
    金之事實，據(1)證人陳吉川於屏東縣調查站證稱：「崁頂鄉公所所主持之工程招
    標，都是由王士潔（綽號「臭吉仔」，蓋「潔」與「吉」二字台語同音）主持圍
    標，我們領到標單後，王士潔即通知我們領標廠商，於他指定之時間、地點集合
    ，由有意投標之廠商在場競標，競標折數（意即按工程款之賄賂金成數）最高者
    得標。：：：王士潔隨即告訴得標廠商應以多少價額投標，陪標廠商應以多少價
    額陪標，廠商根本就沒有說話的餘地。得標廠商於得標後，必須依在圍標競標時
    所答應之條件（意即所出之賄賂金成數），支付現金給王士潔。」、「我參加王
    士潔主持圍標會議有五、六次，但只有得標一次，即八十四年四月十七日開標之
    北勢村內道路工程，底價四百七十七萬元，我以四百七十五萬六千元得標，當時
    王士潔圍標條件，為工程款之百分之十五，我得標後應付工程款四百七十五萬六
    千元之百分之十五，即七十一萬三千四百元，但我僅付七十萬元現金給王士潔。
    」、「我遺漏了八十四年一月九日開標之北勢村排水改善工程，是我用啟輝營造
    有限公司名義，以五百七十八萬元得標（該工程底價五百八十萬元），也是由王
    士潔圍標集團圍標而來，我是以支付工程款百分之十予王士潔圍標集團為條件，
    後來我得標後給付王士潔五十七萬元現金。」（見八十六年度偵字第二五四０號
    偵查卷第五一、五二、五四頁），並對於八十四年四月十五、十六日其與被告丙
    ○○通訊監察作業報告摘要表，說乙其通話內容意義係「我是參加八十四年四月
    十七日北勢村內道路工程，在此前王士潔前即邀我們領標之廠商前去其指定地點
    ，參加圍標會議，但是會議是由陳崑寶主持，我以得標工程款百分之十五支付予
    王士潔圍標集團為條件而得標，這是當時會議協議好的，但是在此之前王士潔在
    崁頂鄉公所遇到我，即邀我到鄉公所門旁，對我說他（王士潔）要（求）百分之
    十六，但是我對王士潔說我的能力只出到百分之十五，而在圍標會議當日（十五
    日）中午王士潔、鄉長丙○○、我三人在崁頂鄉公所會客室，商談圍標事宜，當
    時王士潔堅持要百分之十六，鄉長丙○○沒有意見，我說我只能支付百分之十五
    ：：：到了晚上參加圍標會議時，我以支付得標工程款百分之十五予王士潔圍標
    集團為條件得標，所以當鄉長丙○○打電話給我詢問，我有無在圍標會議得標時
    ，我則向鄉長丙○○報告我是以百分之十五得標（即應允給付工程款之百分之十
    五為賄賂金）。」（見八十六年度偵字第二五四０號偵查卷第五三、五四頁），
    並有該通訊監察作業報告摘要表在卷可按。同日移送檢察官偵查時，證人陳吉川
    亦坦承「北勢村內道路工程由我（證人陳吉川）得標，於八十四年四月十五日中
    午我與王士潔、丙○○在崁頂鄉公所會客室商談圍標的事情，王士潔要求百分之
    十六來搓圓仔湯，我說沒有辦法，只能給百分之十五，當時鄉長沒有表示意見，
    鄉○○道我們在談什麼，事後鄉長打電話問我誰得標，我說我是以百分之十五得
    標」等語綦詳（見八十六年度偵字第二五四０號偵查卷第六七頁）。證人陳吉川
    復於八十六年三月二十六日屏東縣調查站訊問時證稱：「（問：八十四年一月九
    日開標之北勢村排水改善工程的圍標過程？）我是到崁頂鄉公所領標後，王士潔
    即通知我到潮州果菜市場對面之房屋（住址我不知道，圍標之詳細時間我已忘記
    ，但我知道通常圍標時間是開標前二日晚上。）當時我依王士潔之指示到圍標現
    場參加競標，我競標的條件為以工程款的百分之十予王士潔為條件而得標。我得
    標後，王士潔即指示北勢村排水改善工程之得標金額五百七十八萬元，要我以五
    百七十八萬元投標，參加圍標之廠商有幾人我因時間過太久，沒有印象了。我參
    加圍標回來以後，即借協茂營造有限公司、興石營造有限公司二公司名義陪標（
    崁頂鄉公所公開招標每次可予每一競標之領標人領三標），參加投標，至於另一
    投標廠商：日茂營造有限公司，我則沒印象。我依王士潔之指示以五百七十八萬
    元投標，八十四年一月九日開標，果然是我以啟輝營造有限公司名義，而以五百
    七十八萬元得標（底標是五百八十萬元），我得標後之第三日即支付王士潔五十
    七萬元。」、「（問：八十四年四月十七日開標之北勢村內道路工程的圍標過程
    ？）我是領得標單後，王士潔曾知會我，北勢村內道路工程要我支付得標工程款
    百分之十六給王士潔為條件，而將該工程給我做。我則以僅能支付百分之十五為
    條件，但王士潔態度非常堅決，我則不再理他，到了十五日晚上，我依王士潔之
    指示，到潮州果菜市場對面之房屋參加圍標，該圍標會議由陳崑寶主持，我以支
    付得標工程款百分之十五予王士潔為條件而得標，四月十六日，王士潔打電話告
    訴我：『北勢村內道路工程，要以四百七十五萬六千元投標。』我即依指示向協
    茂營造股份有限公司（負責人許義雄）借牌陪標，我自己則借啟輝營造有限公司
    之牌（負責人葉秋香）以四百七十五萬六千元投標。八十四年四月十七日，北勢
    村內道路工程開標，我果然得標。隔天，我即給付七十萬元現金予王士潔作為得
    標圍標之報酬。」等語乙確（見八十六年度偵字第二五四０號偵查卷第一六一頁
    ）。(2)證人陳榮祥於八十六年三月二十六日屏東縣調查站調查時證稱：「該工程
    （屏六九線力社至州子段道路工程）係由我本人領標亦由我本人付押標金而底價
    則由王士潔洩漏給我，我再依據王士潔洩漏給我的底價定我的標價。因而我順利
    以新台幣二百八十五萬一千元標得該工程。」、「該工程（屏六九線力社至州子
    段道路工程）之圍標會議八十五年一月二十三日於潮州鎮○○路果菜市場對面之
    鐵皮屋內召開，會議前王士潔先宣布工程名稱及底價再主持會議，現場尚有其他
    領標廠商但我並不認識。首先每家廠商均寫上要給王士潔的圓仔湯金額（台語意
    即賄賂金額）於紙上交給王士潔，王士潔再決定將工程圍標給圓仔湯金額最高的
    廠商。我事先已知王士潔所要的圓仔湯金額大約為工程底價的一．二至一．五成
    ，而寫出三十萬元，是現場廠商中最高，故王士潔把該工程給我。於開標日期八
    十五年一月二十五日得標後，當天（一月二十五日）下午王士潔以電話聯繫我，
    我再將現金三十萬元拿到王士潔指定的地點並親手將三十萬元交給他。」、「前
    四項工程（指圍內村巷道改善工程、園寮村巷道改善工程、崁頂村排水溝改建工
    程及崁頂園寮圍內村內道路工程）均於開標前二日由王士潔本人或其手下小弟通
    知我於潮州鎮○○路果菜市場對面之鐵皮屋內召開會議，會議前王士潔均先宣布
    前述四項工程名稱及底價，再由渠主持會議，現場均尚有其他廠商但我並不認識
    。首先每家廠商均寫上圓仔湯錢於紙上，王士潔再決定給最高圓仔湯錢之廠商。
    該四件工程中，圍內村巷道改善工程我支付圓仔湯錢四十萬元，園寮村巷道改善
    工程支付三十萬元，崁頂村排水溝改建工程支付四十萬元，崁頂園寮圍內村內道
    路工程支付七十萬元。該四件工程均在開標當日下午由王士潔聯繫我將圓仔湯錢
    送到他家或他指定地點，並由他本人親自收取。」（見八十六年度偵字第二五七
    九號偵查卷第三、四頁）等語乙確，又於檢察官偵查時亦為同一證述無訛（見八
    十六年度偵字第二五七九號偵查卷第十八、十九頁）。(3)被告王士潔確有圍標之
    行為及收取圍標金之犯行，除證人陳榮祥、陳吉川上述證述外，復有同案被告陳
    崑寶供稱：「在前述崁頂及林邊鄉公所辦理工程發包前，王士潔確有召集廠商共
    同圍標『搓圓仔湯』（台語意即商討賄賂金額）情事，有時王士潔因人手不夠，
    會找我協助陪同他與包商搓『圓仔湯』，不過，王士潔與包商搓圓仔湯時，我僅
    負責在現場看場，全由王士潔與包商談工程金額、底價等事宜。我陪同王士潔處
    理工程圍標搓圓仔湯之案件有數件，但詳細工程名稱我已記不清楚，在搓圓仔湯
    期間並無發生暴力事件。」（見八十六年度偵字第五八七０號第四九頁）等語無
    訛，又證人戴乙賢亦證稱：「該表（崁頂鄉工程分析表）所列的圍標工程係由王
    士潔、陳崑寶主導，他們並不會告訴我工程名稱，僅告訴我領標時間，然後我即
    在鄉公所外面隱蔽處守候，一旦有廠商領標單出鄉公所，我即上前盤問該廠商名
    稱、電話或抄寫其車牌號碼等基本資料再交給王士潔。有時也會因疏忽而遺漏某
    些領標廠商而讓工程遭搶標（意即競標）。八十四年間崁頂鄉公所發包工程均由
    我本人負責守候，抄寫領標廠商資料。」等語（見八十六年度偵字第二七六一號
    偵查卷第三頁反面）。而投標廠商王勝雄、許義雄、何聰水、許舜川、蔡金和等
    人亦證述被告王士潔有邀渠等圍標情事在卷。且參與附表二所示工程廠商負責人
    即證人陳隨意（啟輝公司）、王森鴻（興石公司）、許天庭（日茂公司）吳美麗
    （立信、立建公司）、許舜川（新園公司）、洪豔秋（富海公司）於檢察官偵查
    中分別證稱，有將公司牌照借予陳吉川或陳榮祥參加投標。至證人陳吉川、陳榮
    祥於原審及本院前審審理中雖證稱其於偵查中所供述者均不實在，係調查站人員
    先寫好筆錄後要其簽名云云，惟查其於偵查中之三次訊問時，對於上開案情之細
    節及過程均詳細供乙在卷，且調查站之筆錄均經多次修改，如係單純簽名應不可
    能對筆錄為多次之修改，且其並於筆錄上親自簽名蓋章，並於檢察官八十六年三
    月二十一日訊問時亦為同樣之供述，其於偵查中之供述應與事實相符，自為可採
    ，證人陳吉川、陳榮祥於原審及本院前審審理中翻異前詞，係屬迴護被告等人之
    詞，不足採信。(4)證人即崁頂鄉公所人員蔡乙哲、李振德、楊武雄、王瑞文等人
    前即證稱：「定底價之過程係預算書製作好之後，送相關人員審核，相關人員係
    『建設課主辦人員、課長、主計、祕書、鄉長』五位，開標前最後十分鐘再由鄉
    長來定底價，如須送縣政府審核者，則於審核後寄交主辦人員，但是底價仍是由
    鄉長決定，不是補助單位訂定」等語。楊武雄於本院審理時再經選任辯護人多位
    律師及檢察官詰問結果仍證稱：「丙○○擔任鄉長任內，我擔任主計人員，有關
    工程款來源分三種，即鄉公所預算之『自有財源』。『代收款』即上級政府
    （縣政府）委託鄉公所辦理之工程。三、中央政府（當時是省政府）的『補助專
    款』。工程預算書、辦理營繕工程簽呈案件單，主計人員審核僅限於單價金額（
    數字）之審核，至於專業工程的部分，非主計人員所能了解。設計費、監旅費均
    從總工程款內支出，『監旅費』屬建設課人員的差旅費，設計費是包含在工程款
    裡面，不在監旅費裡面，設計費和監旅費相異。二百萬元以下工程款底價之決定
    乃開標前十分鐘，建設課主辦人員拿給鄉長決定，沒有五人小組決定的問題，蔡
    乙哲前（即原審卷第一八四頁正反面）所言屬於發包開標過程，非定底價之過程
    ，底價不可能這麼多人決定。鄉長如何定底價其過程，我不清楚。工程款的支付
    程序依照合約規定，大部分沒有『預付款』，大型工程按工程進度分期付之，小
    型工程皆完工以後才付款。廠商領款，主計只負責審核公庫支票蓋章後，交由出
    納執行，工程款付給廠商領款，與主計無關。我不清楚建設課是否知道廠商領款
    。」等語，（另辯護人黃榮作律師因李振德已過世、陳崑寶未到，已表乙此二人
    捨棄傳訊。檢察官亦對王勝雄捨棄傳訊，爰不再予傳訊。）則以此決定底價之過
    程而言，被告丙○○自有機會於事前得知底價，並將預定核定之底價（腹案），
    洩漏予王士潔，此由證人陳榮祥於檢察官偵查中證稱：「王士潔宣布的底價後來
    與公開招標公開的底價有相同。」（見八十六年度偵字第二五七九號偵查卷第十
    九頁）觀之自乙，苟非被告丙○○洩漏預定核定底價，王士潔何能先知而洩漏於
    廠商。被告請求調閱崁頂鄉公所之職掌表，經該鄉公所檢送相關資料審核，被告
    丙○○職司崁頂鄉鄉長，被告甲○○職司崁頂鄉公所之建設課課長，均負責該鄉
    公所公共工程之發包、開標及底價核定等業務，佐以附表二所示七項工程底價共
    計二千七百四十四萬二千元，而得標金額共二千七百三十萬七千元，僅相差十三
    萬五千元，在二千七百餘萬元之鉅額工程，得標金額與底價平均只相差百分之０
    ．四九，投標廠商如非預知底價，何能如此精準。復有附表二編號一至七所示工
    程卷宗在卷可稽（外放證物箱中之各該工程專案卷宗），經詳細審核，其底價及
    得標價暨得標人並參與競標者，詳如附表二所示。(5)前揭通訊監察書之內容已乙
    顯提及圍標、擋標，且丙○○與陳吉川二人之對話，亦經證人陳吉川證述係丙○
    ○詢問陳吉川，於丙○○之圍標會議時以工程款之幾成得標；陳吉川於偵查中，
    並對於通話內容供稱確係丙○○詢問其於八十四年四月十七日公開招標之「北勢
    村內道路工程」之圍標會議中得標成數之對話，且供稱其於對話當日中午，曾與
    丙○○、王士潔二人於崁頂鄉公所之會客室商談該工程圍標（賄賂金）成數，因
    王士潔要求其須支付百分之十六為圍標（賄賂金）成數，其則堅持僅有支付百分
    之十五之能力，致其二人未達成合意，丙○○因而於當日圍標會議後打電話詢問
    其得標之成數等語。依此通話內容及被告丙○○、王士潔與投標者陳吉川共同商
    談圍標（賄賂金）成數，足見被告丙○○與王士潔就上開犯行確有犯意聯絡及行
    為分擔。至陳吉川及被告王士潔等人審理中雖翻異前詞，辯稱該對話之內容係賽
    鴿賭博之成數，惟其等均未提出任何賭博之證據以證其說，自不足採信。(6)又公
    訴人對被告丙○○及王士潔施以測謊後，丙○○供稱「未曾告知王士潔工程底價
    」、「王士潔未給其搓圓仔湯錢」，王士潔供稱「未送錢給丙○○」、「無人告
    知其底價」，經以控制問題法、混合問題法實施測謊鑑定，均呈說謊反應，有法
務部調查局於八十六年三月三十一日八六陸三字第八六二二七０二七號鑑定通知
    書及八十七年二月十九日八七陸三字第八七一三０二六四號鑑定通知書可佐（見
    八十六年度偵字第二五四０號偵查卷第一七五頁、八十六偵字第九六三二號偵查
    卷第一五０頁）。此項經法務部調查局之專業人員依其專業之才識所為測謊鑑定
    ，符合待證事實需求，參諸最高法院八十八年度台上字第二六號、五０三八號、
    九十二年度台上字第三八二二號判決要旨，非無證據能力，應得為裁判之佐證。
    (7)綜上所述，被告丙○○與王士潔共同違背職務於附表二編號一至七所示工程招
    標時，由王士潔組成工程圍標集團，召集欲投標廠商參加其圍標會議，洩漏工程
    底價予投標廠商，再由願出圍標金最高之廠商主標，其他廠商陪標，向得標之廠
    商收受圍標金額之賄款朋分，事證乙確，被告丙○○所辯，不知王士潔組圍標集
    團，未洩漏工程底價，王士潔收取圍標金與伊無關云云，顯均係卸責之詞，不足
    採信，被告丙○○此部分之犯行，堪以認定。
  (五)被告甲○○之選任辯護人張榮作律師要求詰問被告丙○○，據丙○○以證人身分
    為被告甲○○結證稱：「八十二年開始準備競選崁頂鄉鄉長八十三年間競選，競
    選前不認識共同被告甲○○，當選就職後才認識。我競選鄉長甲○○沒有幫忙，
    甲○○當建設課長，非我選派，附表一編號一至四之各工程由主辦人員承辦。承
    攬人廠商王勝雄事先不知道底價。承辦人員當日交給我批底價，然後承辦人員直
    接拿去開標。批示以後沒有經過建設課長甲○○，我並無指示甲○○向王勝雄拿
    工程回扣，甲○○亦無主動拿回扣送給我。王勝雄在調查站所謂有拿回扣之陳述
    不實在。王勝雄所承攬上述四件工程與百姓發生糾紛，所以鄉公所就不再給王勝
    雄承作。王勝雄在我當選出任鄉長之前，就有投標鄉公所工程。」等語。惟(1)所
    述鄉公所之建設工程，當然係由建設課主辦，被告丙○○鄉長為地方之首長，被
    告甲○○為建設課之主管，其二人豈能置身事外，至工程底價之核定，前述證人
    即崁頂鄉公所人員蔡乙哲、李振德、楊武雄、王瑞文等人證稱：「定底價之過程
    係預算書製作好之後，送『建設課主辦人員、課長、主計、祕書、鄉長』五位相
    關人員審核，開標前最後十分鐘由鄉長來定底價」等語。則預先有腹案者應係鄉
    長及建設課長，在未定底價之前，則能預先知悉而洩漏底價者除鄉長及建設課長
    外，別無他人。(2)又地方選舉，無不有派系競爭，每屆地方民選首長改選，鄉（
    鎮）公所之公務人員，無不耽心其職位受到派系盛衰首長更迭之影響，丙○○雖
    曰其競選之前不認識共同被告甲○○，其競選鄉長未受甲○○幫忙，甲○○前即
    當建設課長，非選後才選派，但言下之意，當丙○○出任鄉長之後，仍繼續任用
    甲○○為建設課長，職掌全鄉最重要之建設業務，已足徵其二人關係非比尋常，
    豈待其自承選前曾經鼎力相助。(3)本院核閱扣案之各工程卷宗，本案附表一各工
    程，其發包過程，無不由建設課長甲○○提出相同之廠商清單，簽請鄉長丙○○
    批示，鄉長丙○○無不選用固定有關係之數家比價，此豈非其二人預先運用特定
    關係安排定案。(4)王勝雄所承包之工程流弊，已詳如前所述，丙○○所謂「未曾
    指示甲○○向王勝雄拿工程回扣，甲○○亦無主動拿回扣送給丙○○」、「王勝
    雄在調查站所謂有拿回扣之陳述不實在」云云，無非推諉自己責任及迴護甲○○
    之詞。丙○○前所證述自非可採。
三、按被告丙○○、甲○○行為後，貪污治罪條例業經於八十五年十月二十三日經總
    統公布修正，並於同年月二十五日施行，修正前該條例第四條各款法定刑為處無
    期徒刑或十年以上有期徒刑，得併科新台幣三百萬元以下罰金，而修正後該條法
    定刑為處無期徒刑或十年以上有期徒刑，得併科新台幣一億元以下罰金，比較新
    舊法結果，修正前之舊法對被告等人為有利，應以修正前之貪污治罪條例為被告
    等人論罪科刑之依據。查被告丙○○、甲○○行為時均係依據法令從事公務之人
    員，被告丙○○、甲○○所為犯罪事實「(一)」部分之行為，係犯刑法第二百十三
    條之公務員登載不實公文書罪及修正前貪污治罪條例第四條第一項第五款、第二
    項之違背職務收受賄賂既遂罪、未遂罪。公訴人認係同條例第四條第三款之經辦
    公用工程收取回扣罪，尚有未洽，起訴法條應予變更。被告丙○○所為犯罪事實
    「(二)」部分之行為，係犯刑法第二百十三條之公務員登載不實公文書罪。被告丙
    ○○所為犯罪事實「(三)」部分之行為，係犯刑法第一百三十二條第一項之公務員
    洩漏國防以外秘密罪及修正前貪污治罪條例第四條第一項第五款之違背職務收受
    賄賂既遂罪。被告丙○○、甲○○二人間就犯罪事實「(一)」部分，有犯意聯絡及
    行為分擔，均為共同正犯。被告丙○○與王士潔間就犯罪「(三)」部分，王士潔雖
    無公務員身分之人，但與有公務員身分之被告丙○○，共同將國防以外應秘密之
    工程底價洩漏予投標者，並由王士潔收取賄賂朋分，亦即在合同意思範圍內，各
    自分擔犯罪行為之一部分，相互利用他人之行為，遂行其收受賄賂之目的，被告
    丙○○、王士潔有犯意聯絡及行為分擔，均為共同正犯。被告丙○○及甲○○利
    用不知情之承辦人員將不實比價結果登載於各該工程比價記錄表上，係間接正犯
    。被告丙○○、甲○○所犯多次公務員登載不實公文書罪及多次違背職務收受賄
    賂既遂罪、未遂罪與被告丙○○多次洩漏國防以外秘密罪之數行為，均時間緊接
    ，犯罪構成要件相同，顯係各基於概括犯意為之，均為連續犯，應各論以一罪（
    違背職務收受賄賂部分，應依情節較重之既遂罪論以一罪），並加重其刑；被告
    丙○○所犯公務員登載不實公文書罪、違背職務收受賄賂罪及洩漏國防以外秘密
    罪間，被告甲○○所犯公務員登載不實公文書罪及違背職務收受賄賂既遂罪間，
    均有方法結果之牽關係，為牽連犯，分別應從一重之違背職務收受賄賂罪處斷。
四、原審就被告丙○○、甲○○部分為科刑之判決，固非無見，惟(一)被告丙○○、甲
    ○○違背職務，未依規定比價招標，而為虛偽比價，或洩漏底價，進而收受賄賂
    ；修正前貪污治罪條例第四條第一項第五款，已另設處罰乙文，非單純經辦公用
    工程收取回扣，應論以情節較重之「對於違背職務上之行為，收受賄賂罪」，原
    判決論處經辦公用工程收取回扣罪，尚有未洽。(二)附表一編號一至十九所示工程
    ，被告未依規定比價招標，竟通知王勝雄、陳吉川、陳榮祥取具二家廠商估價單
    虛偽比價，將不實投標廠商、投標金額、得標廠商等比價結果，利用不知情之承
    辦人員，登載在其職務上所掌之工程比價記錄表上，係犯刑法第二百十三條公務
    員登載不實公文書罪，原審認此部分不能證乙被告犯罪，敘乙與起訴科刑部分有
    裁判上一罪關係，不另為無罪諭知，亦有未合。(三)附表一編號十之工程，並無證
    據證乙被告丙○○向陳吉川索取賄賂未遂，原判決此部分論以經辦公用工程收取
    回扣未遂罪，自有未當。(四)又交付賄賂之人，非修正前貪污治罪條例第九條第一
    項所稱之被害人，原判決諭知追繳沒收之財物，發還交付賄賂之王勝雄，難謂允
    洽。被告丙○○、甲○○上訴意旨，否認犯罪，指摘原判決不當，雖無理由，惟
    原判決關於被告丙○○、甲○○部分既有可議，自應由本院撤銷改判。爰審酌被
    告丙○○係鄉長，被告甲○○為建設課長，均為公務人員，竟不知潔身自愛，違
    反政府招標採購制度，違背職務收受賄賂，勾結圍標集團，嚴重剝削合法廠商之
    權益及吞蝕政府公帑，影響工程品質及國家預算，危害國家官吏形象甚巨，且貪
    瀆行為多起，犯後猶否認犯行毫無悔意，態度不佳，及貪污所得金額等一切情狀
    ，分別量處如主文第二、三項所示之刑；並均依修正前貪污治罪條例第十六條之
    規定分別宣告被告丙○○褫奪公權十年及被告甲○○褫奪公權八年，以資懲儆。
    又被告丙○○、甲○○共同違背職務收受王勝雄賄賂共十七萬元，被告丙○○與
    王士潔共同違背職務收受附表二得標廠商賄賂共三百三十七萬元，應依修正前同
    條例第九條第一、二項之規予以追繳，其中十七萬元部分被告丙○○、甲○○應
    連帶追繳，如全部或一部無法追繳時，應以其財產抵償之。
五、公訴意旨另略以：被告丙○○基於要求賄賂之犯意，於八十五年十月十二日經辦
    「北勢村溝子底巷道工程」，向陳吉川表示須交付工程款一成之回扣由陳吉川以
    前揭比價方式，以一百七十五萬元得標，惟尚未交付回扣。又基於概括犯意，於
    八十三年十一月二十六日經辦「崁頂文化路改善工程」、八十三年十二月二十九
    日經辦「崁頂田寮工程」、八十五年一月十一日經辦「崁頂後廓道路工程」、八
    十五年二月十五日經辦「崁頂鈺榮橋至港東二號橋農路改善工程」及八十五年六
    月十五日經辦「崁頂北勢村後廓巷道改善工程」時，分別收受王士潔交付之五萬
    元至三十萬元不等之回扣。認被告丙○○涉有貪污治罪條例第四條第一項第三款
    經辦公用工程收取回扣罪嫌云云。(一)公訴人認被告丙○○另涉此部分之犯行，係
    以陳吉川供述及同案被告王士潔住宅搜索查獲之帳冊資料記載；及認為同案被告
    王士潔曾於屏東調查站之初次訊問時及公訴人偵查中供承部分交付回扣予被告之
    犯行為論據。訊據被告丙○○則堅決否認犯行，辯稱並無此部分之犯行等語。(二)
    按犯罪事實應依證據認定之，無證據不得認定其犯罪事實，刑事訴訟法第一百五
    十四條第二項定有乙文。又認定不利於被告之事實，須依積極證據，苟積極證據
    不足為不利於被告之認定時，即應為有利於被告之認定，更不必有何有利之證據
    ，且事實之認定，應憑證據，如未能發現相當證據，或證據不足以證乙，自不能
    以推測或擬制之方法，以為裁判基礎。最高法院三十年上字第八一六號、四十年
    台上字第八六號著有判例。(三)經查：(1)證人陳吉川固於屏東縣調查站訊問時供證
    ：「但是過了一年多，丙○○就不再無條件提供工程給我做，丙○○開出條件，
    每件議價工程要抽工程款的一成給丙○○鄉長為得到議價工程之條件，我認為這
    條件過苛。所以就減少做崁頂鄉公所之議價工程。直到八十五年十月十二日開標
    之底價一百七十五萬六千五百元，我以一百七十五萬元比價得標北勢村溝子底巷
    道工程即為一例。」等語（見八十六年度偵字第二五０號偵查卷第五一頁），然
    並未言乙其承包該件工程時，被告丙○○有無要求工程款一成之回扣，且證人陳
    吉川於偵、審中始終堅決否認被告丙○○有向其索取回扣，佐以該工程於八十五
    年十月二十九日開工，於八十六年一月二十九日完工，有該工程合約書可按，如
    被告丙○○有向陳吉川索取工程款一成之回扣，何以該工程早已完工，陳吉川仍
    未交付回扣，是證人陳吉川於偵、審中稱被告丙○○並未向其索取回扣，堪以採
    信。(2)同案被告王士潔於偵查中曾坦承者，僅供稱扣案帳冊記載：八十五年二月
    十五日、給付「鄉」二十萬元之該項記錄，係八十五年二月十五日「崁頂鈺榮橋
    至港東二號橋農路改善工程」開標後，即致送給丙○○二十萬元之圓仔湯錢回扣
    ，該筆款項係其同日於其高雄區中小企業銀行潮州分行提領後交付予丙○○云云
    （見八十六年偵字第九六三二號偵查卷第九頁背面）。然王士潔於原審及本院前
    審審理中業經供稱其當時所言不實；且經原審向高雄區中小企業銀行潮州分行調
    取王士潔八十五年二月間於銀行之存提款往來紀錄後，王士潔於二月一日至二月
    十五日間並無該項提款紀錄，有該銀行八十八年十二月二十四日第三０七號函在
    本院前審卷可稽，是同案被告王士潔偵查中所為此部分顯有疑義，自難採為被告
    丙○○不利之證據。(3)另同案被告王士潔於偵查中業經供乙該帳冊中：第五頁記
    載給付蔡先生二十一萬元、第六頁記載給付蔡先生五萬元、第十八頁記載給付蔡
    先生十五萬元等與丙○○金錢往來之記錄，則是丙○○簽發本票向其借款使用，
    並非圓仔湯錢回扣等語。經審酌王士潔之辯解，核與曾目睹丙○○與王士潔二人
    曾因債款未清償而發生口角之許益彰、余榮祥二人證稱：曾於八十六年春節過後
    之某一天，其等與丙○○及王士潔四人於余榮祥家中住處打麻將時，丙○○與王
    士潔二人曾因債款未清償而發生口角，因王士潔嘲笑丙○○欠債不還，丙○○被
    激怒後則當場拿出現金約三、四十萬元交付王士潔，王王潔於取得金錢後則自身
    上拿出本票二、三張還予丙○○，丙○○即當場將本票撕毀等語，經核證人二人
    之證詞相符，且與王士潔辯稱相符；又王士潔當時係於羈押禁見中，其等應無串
    供之可能，證人之證詞自足以採信。(4)綜上所述被告丙○○此部分所辯未向陳吉
    川、王士潔收取回扣，尚堪採信，此外，本院復查無其他確切證據，足資證乙被
    告丙○○有此部分犯行，此部分犯罪不能證乙，惟公訴人係認此部分與前開論罪
    科刑部分有連續犯之關係，以裁判上一罪起訴，爰不另為無罪之諭知。
六、另被告王士潔於九十年五月十三日死亡，已經判決不受理確定，被告陳崑寶部分
    ，業經原審判決確定，均不另論列，附此乙。
據上論結，應依刑事訴訟法第三百六十九條第一項前段、第三百六十四條、第二百九
十九條第一項前段、第三百條，修正前貪污治罪條例第二條、第三條、第四條第一項
第五款、第九條第一項、第二項、第十六條，刑法第二條第一項但書、第十一條前段
、第二十八條、第三十一條第一項、第五十六條、第一百三十二條第一項、第二百十
三條、第五十五條、第三十七條第二項，判決如主文。
本案經檢察官邱榮藏到庭執行職務。
中    華    民    國    九十三    年      十一      月      十六      日
                              臺灣高等法院高雄分院刑事第二庭
                                  審判長法官  林正雄
                                        法官  黃壽燕
                                        法官  陳啟造
右正本證乙與原本無異。
如不服本判決應於收受本判決後十日內向本院提出上訴書狀，其未述上訴理由者，
並得於提起上訴後十日內向本院補提理由書狀（均須按他造當事人之人數附繕本)「
切勿逕送上級法院」。
                                      書記官  黃琳群
中    華    民    國      九十三      年      十一      月     十七   日
附錄：本判決論罪科刑法條：
修正前貪污治罪條例第四條：
    有左列行為之一者，處無期徒刑或十年以上有期徒刑，得併科新臺幣三百萬元以
          下罰金：
          一竊取或侵占公用或公有器材﹑財物者。
          二  藉勢或藉端勒索﹑勒徵﹑強占或強募財物者。
          三  建築或經辦公用工程或購辦公用器材﹑物品，浮報價額﹑數量﹑收取
              回扣或有其他舞弊情事者。
          四  以公用運輸工具裝運違禁物品或漏稅物品者。
          五  對於違背職務之行為，要求期約或收受賄賂或其他不正利益者。
          前項第一款至第四款之未遂犯罰之。
修正前貪污治罪條例第九條：
        犯第四條至第六條之罪者，其所得財物，應予追繳，並依其情節分別沒收或
        發還被害人。
        前項財物之全部或一部無法追繳時，應追徵其價額，或以其財產抵償之。
        為保全前二項財物之追繳、價額之追徵或財產之抵償，必要時得酌量扣押其
        財產。
刑法第一百三十二條
公務員洩漏或交付關於中華民國國防以外應秘密之文書、圖畫、消息或物品者，處三
年以下有期徒刑。
因過失犯前項之罪者，處一年以下有期徒刑、拘役或三百元以下罰金。
非公務員因職務或業務知悉或持有第一項之文書、圖畫、消息或物品，而洩漏或交付
之者，處一年以下有期徒刑、拘役或三百元以下罰金。
刑法第二百一十三條
公務員乙知為不實之事項，而登載於職務上所掌之公文書，足以生損害於公眾或他人
者，處一年以上七年以下有期徒刑。
附表一、二百萬元以下之工程：
┌─┬────┬──────┬─────┬────┬─────┬─────
│編│時    間│ 工程名稱   │ 底  價   │得標價  │ 得標廠商 │ 比價廠商
│號│        │            │ (新台幣) │(新台幣)│          │
├─┼────┼──────┼─────┼────┼─────┼─────
│１│83.10.29│新厝道路改善│690000元  │672000元│大友工業行│大榮工業行
│  │        │工程        │          │        │（王勝雄）│大友工業行
├─┼────┼──────┼─────┼────┼─────┼─────
│２│83.11.18│崁頂村道路改│450000元  │438000元│大友工業行│大友工業行
│  │        │善工程      │          │        │（王勝雄）│久弘公司
├─┼────┼──────┼─────┼────┼─────┼─────
│３│83.11.18│圍內、園寮村│745000元  │728000元│大友工業行│大榮工業行
│  │        │護欄工程    │          │        │（王勝雄）│大友工業行
├─┼────┼──────┼─────┼────┼─────┼─────
│４│84.01.25│園寮村南天宮│480000元  │472000元│大友工業行│大榮工業行
│  │        │廣場工程    │          │        │（王勝雄  │大友工業行
├─┼────┼──────┼─────┼────┼─────┼─────
│５│83.09.08│油車庄頂頭仔│700000元  │682000元│進發工業行│進發工業行
│  │        │道路改善工程│          │        │（陳吉川）│小勝工業行
├─┼────┼──────┼─────┼────┼─────┼─────
│６│83.10.29│檳榔腳溝子底│750000元  │726000元│進發工業行│進發工業行
│  │        │道路改善工程│          │        │（陳吉川）│小勝工業行
├─┼────┼──────┼─────┼────┼─────┼─────
│７│84.01.25│北勢村台糖鐵│560000元  │552000元│進發工業行│進發工業行
│  │        │道邊排水溝工│          │        │（陳吉川）│小勝工業行
│  │        │程          │          │        │          │
├─┼────┼──────┼─────┼────┼─────┼─────
│８│84.04.06│瓦瑤溝柏油路│430000元  │428600元│小勝工業行│小勝工業行
│  │        │工程        │          │        │（陳吉川）│日茂工業行
├─┼────┼──────┼─────┼────┼─────┼─────
│９│84.05.09│北勢村第一長│705000元  │686000元│進發工業行│進發工業行
│  │        │壽俱樂部鐵屋│          │        │（陳吉川）│小勝工業行
│  │        │工程        │          │        │          │
├─┼────┼──────┼─────┼────┼─────┼─────
│１０│85.10.12│北勢村溝子底│0000000元 │0000000 │進發工業行│進發工業行
│  │        │巷道工程    │          │        │（陳吉川）│啟輝公司
├─┼────┼──────┼─────┼────┼─────┼─────
││84.11.24│八十五年度北│ 287000元 │285000元│立信公司  │立信公司
│  │        │勢村民大會小│          │        │（陳榮祥）│新園公司
│  │        │型工程      │          │        │          │
├─┼────┼──────┼─────┼────┼─────┼─────
││84.11.24│八十五年度圍│307000元  │306000元│立信公司  │立信公司
│  │        │內村民大會小│          │        │（陳榮祥）│新園公司
│  │        │型工程      │          │        │          │
├─┼────┼──────┼─────┼────┼─────┼─────
││84.11.24│八十五年度州│287000元  │285000元│立信公司  │立信公司
│  │        │子村民大會小│          │        │（陳榮祥）│新園公司
│  │        │型工程      │          │        │          │
├─┼────┼──────┼─────┼────┼─────┼─────
││85.01.11│曾新傳工寮旁│379000元  │375000元│立信公司  │立信公司
│  │        │道路工程    │          │        │（陳榮祥）│新園公司
├─┼────┼──────┼─────┼────┼─────┼─────
││85.02.13│越溪村社區活│531000元  │528000元│立信公司  │立信公司
│  │        │動中心工程  │          │        │（陳榮祥）│新園公司
├─┼────┼──────┼─────┼────┼─────┼─────
││85.04.24│越溪村牌樓修│480000元  │472000元│立信公司  │立信公司
│  │        │復工程      │          │        │（陳榮祥）│新園公司
├─┼────┼──────┼─────┼────┼─────┼─────
││85.06.10│園寮村瓦瑤溝│0000000元 │0000000 │立信公司  │立信公司
│  │        │巷道工程    │          │元      │（陳榮祥）│新園公司
├─┼────┼──────┼─────┼────┼─────┼─────
││85.08.30│園寮村田寮、│620000元  │608000元│立信公司  │立信公司
│  │        │社皮排水溝駁│          │        │（陳榮祥）│新園公司
│  │        │坎工程      │          │        │          │
├─┼────┼──────┼─────┼────┼─────┼─────
││85.09.10│力社村巷道工│570000元  │562000元│立信公司  │立信公司
│  │        │程          │          │        │（陳榮祥）│新園公司
└─┴────┴──────┴─────┴────┴─────┴─────
附表二、二百萬元以上之工程：
┌─┬────┬──────┬─────┬─────┬─────┬────
│編│時    間│ 工程名稱   │ 底  價   │得標價    │ 得標廠商 │ 投標廠?
│號│        │            │ (新台幣) │(新台幣)  │          │
├─┼────┼──────┼─────┼─────┼─────┼────
│１│84.01.09│北勢村排水改│0000000元 │0000000元 │啟輝公司  │協茂、啟
│  │        │善工程      │          │          │（陳吉川）│興石、日
│  │        │            │          │          │          │
├─┼────┼──────┼─────┼─────┼─────┼────
│２│84.03.27│崁頂村排水溝│0000000元 │0000000元 │立信公司  │德吉、立
│  │        │改建工程    │          │          │（陳榮祥）│新園、立
├─┼────┼──────┼─────┼─────┼─────┼────
│３│84.04.17│北勢村內道路│0000000元 │0000000元 │啟輝公司  │豐吉、啟
│  │        │工程        ││          │（陳吉川）│協茂
├─┼────┼──────┼─────┼─────┼─────┼────
│４│84.04.20│崁頂園寮圍內│0000000元 │0000000元 │立建公司  │景福、順
│  │        │村內道路工程│          │          │（陳榮祥）│富海、立
├─┼────┼──────┼─────┼─────┼─────┼────
│５│84.12.29│園寮村巷道改│0000000元 │0000000元 │立信公司  │富海、立
│  │        │善工程      │          │          │（陳榮祥）│新園、晉
├─┼────┼──────┼─────┼─────┼─────┼────
│６│85.01.25│圍內村巷道改│0000000元 │0000000元 │立信公司  │立信、仁
│  │        │善工程      │          │          │（陳榮祥）│順晟
├─┼────┼──────┼─────┼─────┼─────┼────
│７│85.01.25│屏六九線力社│0000000元 │0000000元 │立信公司  │德吉、立
│  │        │至州子段道路│          │          │（陳榮祥）│仁
│  │        │工程        │          │          │          │
└─┴────┴──────┴─────┴─────┴─────┴────
